【裁判字號】    97,抗,271
【裁判日期】    971110
【裁判案由】    假處分
【裁判全文】
臺灣高等法院臺南分院民事裁定  97年度抗字第271號
抗  告  人  臺南市新興高層國宅社區第九標管理委員會
法定代理人  甲○○
相  對  人  邱玲珠
上列當事人間聲請假處分事件，抗告人對於中華民國97年8月15
日臺灣臺南地方法院97年度裁全字第2240號裁定提起抗告，本院
裁定如下：
    主  文
抗告駁回。
抗告訴訟費用新台幣壹仟元由抗告人負擔。
    理  由
一、抗告人即聲請人於原審聲請意旨略以：相對人係臺南市○區
    ○○路541號之2、之3房屋所有權人，其以將來便於經營店
    面為由，執吳長明土木技師所開具之結構安全證明書，向臺
    南市政府公共工程處建築管理科申請將原裁定附圖所示Ａ至
    Ｆ等外牆及Ｇ分戶牆全部拆除改建為落地門，並經臺南市政
    府公共工程處建築管理科核可。惟臺南市新興高層國宅社區
    第九標區分所有權人共計64戶，其中49戶 (約占全戶數77%)
    業以陳情書方式表明否決相對人上開拆除工程之進行，依公
    寓大廈管理條例第8條第1項規定，相對人未得可決決議，自
    不得進行系爭拆除工程。經詳細稽核吳長明土木技師所開具
    之結構安全證明書以及臺南市政府民國（以下同）97年4月
    23日南市工建字第09730117250號函，該結構安全證明書並
    未實際提供足以證明系爭拆除工作對於整棟16層樓高大樓結
    構安全無虞之計算方式，此點亦經臺南市政府載明「對於提
    供結構安全數據等資料部份，因申請辦理變更使用執照時並
    無規定應檢附上開資料，準此，恕無從提供，請諒察。」等
    語。系爭拆除工程對於整棟16層樓高大樓之結構安全是否完
    全無虞，並無任何科學上之驗算足以說明或證明，則系爭結
    構安全證明書是否即足以證明系爭拆除工程之安全性，並非
    無疑。另臺南市政府上開函文亦載明「惟本府為顧及大樓住
    戶安全起見，定當嚴格督促建築師在施工時注意勿損害大樓
    結構安全」等語，足見縱經吳長明技師提出系爭結構安全證
    明書，仍不免於將來之施工過程中損及大樓結構之安全，系
    爭拆除工程確有相當之危險性。是以，不僅抗告人之絕大多
    數住戶業已反對系爭拆除工程之進行，臺南市政府對於系爭
    拆除工程安全之把關，確實亦有不足，且系爭拆除工作對於
    整棟16層樓高大樓之結構安全，確實堪虞。相對人業已僱工
    開始著手進行系爭拆除工程，倘任由相對人一意孤行，將來
    危及整棟大樓之結構安全，勢必致生全棟64戶住戶全家身家
    、性命之重大損害。茲為免因系爭拆除工程所生之急迫危險
    ，爰依民事訴訟法第538條第1項定暫時狀態處分規定，聲請
    裁定相對人於本案判決確定前，不得進行原裁定附圖所示Ａ
    至Ｆ外牆、Ｇ分戶牆以系爭房屋室內所有隔間牆之拆除工程
    ，並願供擔保以補釋明不足等語。
二、原審裁定駁回抗告人之聲請，其理由為：
（一）抗告人聲請定暫狀態之處分，其主張之處分原因乃係相對
      人就系爭房屋進行上開工程時，將危及該棟大樓之結構安
      全，造成該棟住戶身家、性命之重大損害及急迫危險，此
      觀抗告人聲請狀自明。惟查：抗告人就上開所主張定暫時
      狀態處分之原因，並未提出即時可供原法院調查之證據，
      以釋明其所主張之事實，使原法院生薄弱之心證，相信大
      概為真。況系爭房屋上開工程即兩間分戶牆面及外牆打除
      工程，並不影響該棟建築結構安全，拆除後並無安全之虞
      等情，業據吳長明土木技師事務所開具之結構安全證明書
      一份附卷可憑。而該結構安全證明書所簽認之事實核與臺
      灣省土木技師公會就系爭房屋打除內部隔間與外牆是否影
      響大樓之結構安全為鑑定，其所鑑定結果意見為：「本次
      打除牆體是不會影響大樓之結構安全」等語相互合，此
      有臺灣省土木技師公會所出具(97)省土技字第2693號鑑定
      意見書附卷足證。由此堪認相對人就此所辯，堪可採信。
      則抗告人既就本件定暫時狀態之處分之原因，未予以釋明
      ，揆之前揭法文說明，原法院即不得因其陳明願供擔保，
      即認足補釋明之欠缺，而命供擔保後為定暫時狀態之處分
      。是抗告人本件聲請，已難認有據。
（二）有關系爭房屋所屬國民住宅即「臺南市新興高層國宅社區
      第九標」，其主管機關臺南市政府迄今尚未依國民住宅條
      例第18條之1第1項規定，將「國民住宅管理維護基金」提
      撥給該社區等情，已據原法院向臺南市政府查明屬實，分
      別有公務電話紀錄及臺南市政府97年8月13日南市都更字
      第09700815760號函文各一份附卷可稽。依國民住宅條例
      第18條之1第1、3項「本條例中華民國94年1月4日修正之
      條文施行前之國民住宅社區依公寓大廈管理條例成立管理
      委員會或推選管理負責人及完成報備後，直轄市、縣（市
      ）政府應將既有國民住宅管理維護基金提撥該社區作為公
      共基金，不適用公寓大廈管理條例第18條第1項第1款規定
      。」、「國民住宅管理維護基金未提撥前，第1項國民住
      宅社區之管理維護，仍依本條例中華民國94年1月4日修正
      之條文施行前之規定辦理。」之規定，臺南市新興高層國
      宅社區第九標有關管理維護，自應適用國民住宅條例94年
      1月4日修前之條文規定辦理。而依94年1月4日修正前國民
      住宅條例第18條第1項本文「政府直接興建之國民住宅社
      區，應由國民住宅主管機關執行管理維護工作…」之規定
      ，臺南市新興高層國宅社區第九標之管理維護工作，自應
      由主管機關即臺南市政府予以執行甚明。至於公寓大廈管
      理條例第8條第1項固然有「公寓大廈周圍上下、外牆面、
      樓頂平臺及不屬專有部分之防空避難設備，其變更構造、
      顏色、設置廣告物、鐵鋁窗或其他類似之行為，除應依法
      令規定辦理外，該公寓大廈規約另有規定或區分所有權人
      會議已有決議，經向直轄市、縣（市）主管機關完成報備
      有案者，應受該規約或區分所有權人會議決議之限制。」
      之規定。惟就本件臺南市新興高層國宅社區第九標而言，
      有關該社區之管理維護工作執行，自應由較有管理維護專
      業主管機關為之，並依狹義法優於廣義法之法規競合原則
      ，適用國民住宅條例之上開規定，並排除公寓大廈管理條
      例相關規定之適用，臺南市政府96年12月3日南市都更字
      第09616570930號函文亦同是認，有該函文在卷可查。再
      者，系爭房屋之上開工程施工作業，業經臺南市政府於97
      年3月31日以南市工建字第09731030440號函文核准，此有
      該函文在卷可憑。嗣抗告人向臺南市政府申請暫緩施工，
      亦為臺南市政府否准，復有該府97年4月23日南市工建字
      第09730117250號函文附卷足參。是系爭房屋上開工程既
      經管理維護執行機關准許，抗告人再依公寓大廈管理條例
      第8條第1項規定，為本件聲請之請求，自非有據。
三、抗告意旨略以：
（一）抗告人未依94年1月4日修正之國宅社區管理條例第18條之
      1第1、3項規定，成立管理委員會、推選管理人並完成報
      備確有疏失，惟知該重要性之國宅管委會應不多，但管理
      單位臺南市政府卻從未向抗告人說明，難謂無疏失。管理
      單位為拆除外牆核准前，亦未曾向抗告人說明，亦過於草
      率。另市府職責僅管理及維護而非破壞，拆除39公尺外牆
      不屬於維護，且為少數住戶利益而危害整棟大樓安全，亦
      不合理。抗告人已依新法規定選定新的管理委員會，並經
      市府核准，故應依法將管理基金撥交抗告人，由抗告人召
      集會員大會，由全體會員決定處理。
（二）原裁定附圖所示拆除之外牆總長度約39公尺，粗略計算拆
      除之鋼筋磚石總重約100公噸，100公噸之鋼筋磚石難謂對
      整棟大樓無影響，經拆除後僅剩6根柱子支撐本大樓16層
      之重量及應力，如此心證應足夠。
四、按於爭執之法律關係，為防止發生重大之損害或避免急迫之
    危險或有其他相類之情形而有必要時，得聲請為定暫時狀態
    之處分。民事訴訟法第538條第1項，固定有明文。惟按同法
    第538條之4準用第533條、第526條第1項及第2項規定，債權
    人聲請定暫時狀態之處分，應釋明其請求及定暫時狀態之處
    分之原因；須債權人已為前項釋明，而其釋明如有不足，且
    債權人陳明願供擔保或法院認為適當者，法院始得定相當之
    擔保，命供擔保後為定暫時狀態之處分。倘債權人就其請求
    及定暫時狀態之處分之原因，毫未予以釋明，法院尚不得因
    其陳明願供擔保，即認足補釋明之欠缺，而命供擔保後為定
    暫時狀態之處分。又所謂定暫時狀態之處分之原因，係指於
    爭執之法律關係，為防止發生重大之損害或避免急迫之危險
    或有其他相類之情形而有必要者而言（最高法院95年度台抗
    字第621號裁定意旨參照）。
五、經查：
（一）抗告人聲請本件定暫時狀態之假處分，除應釋明其與相對
      人間有爭執之法律關係外，尚應提出有何防止發生重大之
      損害或避免急迫之危險或有其他相類之情形而有必要定暫
      時狀態處分之原因，並加釋明之。查原審已詳列理由說明
      抗告人就所主張定暫時狀態之假處分原因，並未提出即時
      可供調查之證據以釋明之，並認為不得因抗告人陳明願供
      擔保，即足補釋明之欠缺，因而裁定駁回抗告人之聲請，
      經核並無不合。
（二）抗告人陳稱：抗告人未依規定成立管理委員會，推選管理
      人並完成報備確有疏失，但管理單位臺南市政府卻未向抗
      告人說明，難謂無疏失，現已依法選定新的管理委員會，
      並經市府核准，故應依法將管理基金撥交抗告人，由抗告
      人召集會員大會，由全體會員決定處理云云。查臺南市政
      府於97年3月31日以南市工建字第09731030440號函文核准
      系爭房屋之上開工程施工作業時，臺南市新興高層國宅社
      區第九標尚未依法成立管理委員會，臺南市政府為管理維
      護機關，其依權責為核准，自屬有據，尚無依公寓大廈管
      理條例第8條「受區分所有權人會議決議」限制系爭房屋
      之上開工程施工作業之餘地。至於臺南市新興高層國宅社
      區第九標雖嗣後成立管理委員會，經主管機關臺南市政府
      於97年5月30日准予備查，惟已在97年3月31日臺南市政府
      核准施工之後，對於已合法成立之准予施工之行政處分不
      生影響。何況臺南市政府迄97年8月13日仍未將國民住宅
      管理維護基金提撥予該社區，此有原審97年8月13日下午1
      時52分公務電話紀錄及臺南市政府97年8月13日南市都更
      字第09700815760號函各一份附於原審卷第151、152頁可
      稽。依國民住宅條例第18條之1第1、3項規定，臺南市新
      興高層國宅社區第九標之管理維護，自應適用94年1月4日
      修正前國民住宅條例第18條第1項本文規定，仍由主管機
      關臺南市政府執行。另內政部97年9月17日台內營字第097
      0807223號函（附本院卷），就臺南市政府函詢「有關國
      民住宅社區依公寓大廈管理條例成立管理委員會或推選負
      責人及完成報備後，於國民住宅管理維護基金提撥社區前
      之過渡期間，是否適用公寓大廈管理條例第8條，抑或適
      用國民住宅社區管理維護辦法」乙案之答覆，明確表示對
      於國民住宅管理維護基金提撥社區前之過渡期間，臺南市
      政府仍應依國民住宅社區管理維護辦法委託原國民住宅社
      區管理委員會執行社區管理維護工作，自無公寓大廈管理
      條例第8條之適用等語，可知臺南市新興高層國宅社區第
      九標於過渡期間，仍由臺南市政府執行社區管理維護工作
      ，本件自無公寓大廈管理條例第8條之適用。總而言之，
      抗告人上開抗辯為無理由。
（三）抗告人另稱：系爭房屋39公尺、約100公頓之外牆經拆除
      後，僅剩6根柱子支撐本大樓16層之重量，難謂對整棟大
      樓無影響，市府職責僅管理維護而非破壞，上開拆除工程
      不屬於維護，且核准前未向抗告人說明，過於草率云云。
      查系爭房屋上開工程並不影響該棟建築結構安全，拆除後
      並無安全之虞等情，有吳長明土木技師事務所開具之結構
      安全證明書（附原審卷第45-1頁）載明：「兩間分戶牆面
      及外牆需打除，此牆面並無承重作用亦非剪力牆，拆除後
      並不影響該棟建築結構安全，拆除後並無安全之虞。」暨
      臺灣省土木技師公會97年5月6日 (97)省土技字第2693號
      鑑定意見書（附於原審卷第47至148頁）之鑑定意見：「
      本次打除牆體是不會影響大樓之結構安全」可資佐證。抗
      告人徒以上述理由主張拆除工程影響建物結構安全，然並
      未提出其他可供法院即時調查之證據，則抗告人雖陳明願
      供擔保以補釋明之不足，應認其猶不足代釋明之欠缺，是
      其所請要難准許。次查相對人拆除牆壁係為了改建為落地
      門，並非僅要破壞系爭大樓結構。另主管機關臺南市政府
      已於97年4月23日南市工建字第09730117250號函檢附本件
      結構安全證明書予抗告人，並函覆本件申請辦理變更使用
      執照時並無規定應檢附結構安全數據，及答覆抗告人就其
      建議暫緩施工一節核與規定不合，而無法同意等語。綜上
      可見，主管機關臺南市政府並無抗告人所主張未為維護系
      爭房屋及行事過於草率等情事。
六、原法院駁回抗告人之聲請，於法並無不合。抗告意旨指摘原
    裁定不當，聲明予以廢棄，為無理由，應予駁回。
七、據上論結，本件抗告為無理由，依民事訴訟法第495條之1第
    1項、第449條第1項、第95條、第78條，裁定如主文。
中    華    民    國    97    年    11    月    10    日
                  民事第一庭    審判長法  官  林金村
                                      法  官  張世展
                                      法  官  蘇清恭
上為正本係照原本作成。
如不服本裁定，僅得於收受本裁定正本送達後10日內以適用法規
顯有錯誤為理由，向本院提出再抗告狀（須附繕本）依法應繳納
抗告費新台幣1千元，並委任律師為訴訟代理人，經本院許可後
始可再抗告於最高法院。
中    華    民    國    97    年    11    月    10    日
                                      書記官  陳昆陽
【附記】
民事訴訟法第495條之1第2項準用同法第466條之1第1、2項規定
：
(1)對於第二審判決上訴，上訴人應委任律師為訴訟代理人。但上
  訴人或其法定代理人具有律師資格者，不在此限。
(2)上訴人之配偶、三親等內之血親、二親等內之姻親，或上訴人
  為法人、中央或地方機關時，其所屬專任人員具有律師資格並
  經法院認為適當者，亦得為第三審訴訟代理人。
民事訴訟法第466條之2：
  上訴人無資力委任訴訟代理人者，得依訴訟救助之規定，聲請
  第三審法院為之選任律師為其訴訟代理人。


司法院資訊處製作；財團法人民間司法改革基金會備份。
